```{r}
df <- read.csv("ONISR-2021.csv")
head(df)
```

```{r}
str(df)
```

```{r}
#librairies pour Pipe (%>%) et manimuler des strings
library(dplyr)
library(stringr)
```

```{r}
# Coefficients pour le calcul du score de sévérité
a <- 10
b <- 5
c <- 1

df_clean1 <- df %>%
 
  # On ajoute la colonne du score de sévérité 
  mutate(
    Score_Severite = (nb_tue * a) + (nb_hospitalise * b) + (nb_blesse *c)
)%>%
  
  # On transforme l'heure en un numeric compris entre 0 et 23
  # en extrayant la première partie de hrmn (heure:min)
  mutate(
    Heure_Num_sin = sin(2*pi*as.numeric(str_sub(hrmn, 1, 2))/24)
  ) %>%
  
  # On garde que les variables intéressantes i.e
  # en enlevant les identifiants (Num_Acc, adr), les variables quasi vides (pr, lartpc..), ou avec trop de catégories (com, dep)
  select(
    dep,
    Score_Severite,
    Heure_Num,
    lum, agg, int, atm, col, 
    catr, circ, prof, plan, surf, infra, situ, 
    vma, 
    nb_velo, nb_moto, nb_voiture, nb_utilitaire, nb_camion, nb_transport
  ) %>%
  
    
  # On convertit les variables chr en factor pour que r les traitent comme des variables qualitatives
  mutate_if(is.character, as.factor) %>%
  
  # On supprime les lignes avec des valeurs manquantes
  na.omit
```

Traitement de la localisation de l'accident, pour eviter le maximum de bruit on essaie de prendre juste les régions (13):

```{r}
# Structure de regroupement des départements (Entiers) par Région
regions_map <- list(
  "Auvergne-Rhône-Alpes"    = c(1, 3, 7, 15, 26, 38, 42, 43, 63, 69, 73, 74),
  "Hauts-de-France"         = c(2, 59, 60, 62, 80),
  "PACA"                    = c(4, 5, 6, 13, 83, 84),
  "Grand Est"               = c(8, 10, 51, 52, 54, 55, 57, 67, 68, 88),
  "Occitanie"               = c(9, 11, 12, 30, 31, 32, 34, 46, 48, 65, 66, 81, 82),
  "Normandie"               = c(14, 27, 50, 61, 76),
  "Nouvelle-Aquitaine"      = c(16, 17, 19, 23, 24, 33, 40, 47, 64, 79, 86, 87),
  "Centre-Val de Loire"     = c(18, 28, 36, 37, 41, 45),
  "Corse"                   = c(20), # Remplacement arbitraire de 2A et 2B
  "Bourgogne-Franche-Comté" = c(21, 25, 39, 58, 70, 71, 89, 90),
  "Bretagne"                = c(22, 29, 35, 56),
  "Pays de la Loire"        = c(44, 49, 53, 72, 85),
  "Île-de-France"           = c(75, 77, 78, 91, 92, 93, 94, 95)
)

dict_regions <- rep(names(regions_map), lengths(regions_map))
names(dict_regions) <- unlist(regions_map)

# 2. On applique ce dictionnaire directement sur votre colonne
# Supposons que votre colonne 'dep' soit propre (ex: 75, 92...)
df_clean1$Region <- dict_regions[as.character(df_clean1$dep)]
```

```{r}
df_final <- df_clean1
str(df_final)
```

Après ce nettoyage, on a perdu seulement environ 4 000 lignes, ce qui est négligeable puisqu'il nous reste 52 000 lignes et nous avons gagné en qualité.

```{r}
# R crée des levels pour les variables factor afin de comparer ces levels par rapport à un level de référence (Intercept).
# Mais initialement R choisit le level de référence par ordre alphabétique, ce qui n'est pas forcément souhaitable 
```

```{r}
# Par exemple, R a choisit la référence "aube ou crépuscule" alors qu'on voudrait mieux comparer par rapport à la référence "plein jour"
levels(df_final$lum)
```

```{r}
# On affecte le level de référence que l'on souhaite
df_final$lum <- relevel(df_final$lum, ref = "plein jour", silent=TRUE)
df_final$atm <- relevel(df_final$atm, ref = "normale", silent=TRUE)
df_final$prof <- relevel(df_final$prof, ref = "plat", silent=TRUE)
df_final$plan <- relevel(df_final$plan, ref = "rectiligne", silent=TRUE)
df_final$surf <- relevel(df_final$surf, ref = "normale", silent=TRUE)
df_final$int <- relevel(df_final$int, ref = "aucune", silent=TRUE)
df_final$catr <- relevel(df_final$catr, ref = "departementale", silent=TRUE)
df_final$situ <- relevel(df_final$situ, ref = "chaussee", silent=TRUE)
```

```{r}
# Vérifions 
cat("Référence pour LUM :", levels(df_final$lum)[1], "\n")
cat("Référence pour ATM :", levels(df_final$atm)[1], "\n")
cat("Référence pour PROF :", levels(df_final$prof)[1], "\n")
cat("Référence pour PLAN :", levels(df_final$plan)[1], "\n")
cat("Référence pour SURF :", levels(df_final$surf)[1], "\n")
cat("Référence pour INT :", levels(df_final$int)[1], "\n")
cat("Référence pour CATR :", levels(df_final$catr)[1], "\n")
cat("Référence pour SITU :", levels(df_final$situ)[1], "\n")
```

Ainsi, lorsque l'on va calculer la régression, Intercept correspondra au score de sévérité moyen quand tout est à la référence (Plein jour, Météo normale, route plate, etc.)

```{r}
# Modèle de régression: Score de sévérité expliqué par toutes les colonnes
modele <- lm(Score_Severite ~ ., data = df_final)

summary(modele)
```
